【裁判字號】    89,自,194
【裁判日期】    900412
【裁判案由】    詐欺
【裁判全文】
臺灣臺南地方法院刑事判決                          八十九年度自字第一九四號
    自  訴  人  己○○
    被      告  丁○○
                丙○○
右列被告等因詐欺案件，經自訴人提起自訴及追加自訴，本院判決如左：
    主  文
丁○○、丙○○均無罪。
    理  由
一、自訴意旨略以：被告丁○○、丙○○原與自訴人所負責經營之縱貫企業有限公司
    （以下簡稱縱貫公司）素無往來，民國八十八年十二月十六日至八十九年一月間
    ，被告丁○○致電自訴人公司位於台南縣永康市○○○路一六四號之門市店，向
    自訴人罔稱，伊係光華興營造公司（以下簡稱光華興公司），因替客戶裝修房屋
    亟需浴廁設備等相關建材為由，向自訴人購買馬桶、洗臉臺等多樣建材，總價金
    為新台幣（以下同）十六萬九千零八十元（自訴人嗣後更正），並由被告丙○○
    簽發付款人為大眾商業銀行西台南分行、票號為0000000、發票日為八十
    九年三月十二日，面額為十三萬三千二百四十元之支票一紙交付自訴人，以為部
    份價金之支付，詎該紙支票屆期經自訴人提示，竟因存款不足而遭退票，且被告
    二人隱匿無蹤拒不出面解決，自訴人始知受騙，因認被告二人共同涉有刑法詐欺
    罪嫌云云。
二、按犯罪事實應依證據認定之，無證據不得推定其犯罪事實。又不能證明被告犯罪
    者，應諭知無罪之判決，刑事訴訟法第一百五十四條、第三百零一條第一項分別
    定有明文。另事實之認定應憑證據，如未能發現相當證據，或證據不足以證明，
    自不能以推測或擬制之方法，以為裁判基礎。又認定犯罪事實，所憑之證據，雖
    不以直接證據為限，間接證據亦包括在內，然無論直接或間接證據，其為訴訟上
    之證明，須於通常一般之人均不致於有所懷疑，而得確信其為真實之程度者，始
    得據之為有罪之認定，倘其證明尚未達到此一程度，而有合理懷疑之存在時，即
    無從為有罪之認定，最高法院分別著有四十年台上字第八六號判例、七十六年台
    上字第四九八六號判例可資參照。另按告訴人之告訴，係以使被告受刑事追訴為
    目的，是其陳述是否與事實相符，仍應調查其他證據以資審認，此亦有最高法院
    五十二年度台上字第一三００號判例可參，而自訴人之指訴，亦有前開判例之適
    用。又自訴被告犯罪者，除應具體說明被告犯罪事實外，尚應提出適於憑以認定
    之證據，以為法院調查審認之依據；反之被告否認犯罪，除就自訴人所提之證據
    ，提出反證或證明該項事證並非真實者外，就其本身並無如自訴人所指之犯罪時
    ，因此項消極不犯罪之事實，被告無從舉證，以實其說，自不負舉證責任，最高
    法院著有七十四年度台上字第三六四五號判決可參。末按刑法第三百三十九條第
    一項詐欺取財罪係以意圖為自己或第三人不法之所有，以詐術使人將本人或第三
    人之物交付，為其成立要件，如行為人未施用詐術或無不法所有之意圖，則不該
    當詐欺取財罪之構成要件。至於民事債務當事人間，若有未依債務本旨履行給付
    之情形，在一般社會經驗而言，原因非一；其因不可歸責之事由無法給付，或因
    合法得對抗他造主張抗辯而拒絕給付，甚至債之關係成立後，始行惡意遲延給付
    ，皆有可能，非必出於自始無意給付之詐欺犯罪一端。又刑事被告依法不負自證
    無罪之義務，苟無足以證明其在債之關係發生時，自始即具有不法所有意圖之積
    極證據，亦僅能令負民事之遲延給付責任，依刑事訴訟法第一百五十四條之規定
    ，尚不得據此債信違反之客觀事態，而推定被告自始即有詐欺取財或詐欺得利之
    犯意。
三、訊據被告丁○○、丙○○堅決否認有何自訴人指訴之共同詐欺犯行，被告丁○○
    辯稱：伊確有以光華興公司之名義向自訴人訂貨，係因伊與光華興公司合作興建
    工程，光華興公司負責行政方面之工作，至工地部份由伊負責，且因涉及開立統
    一發票之故，遂以光華興名義叫貨；伊經伊太太丙○○之同意，使用丙○○之支
    票，嗣因週轉不靈，始退票，並非欲詐欺自訴人；伊太太僅是家庭主婦，並未參
    與公司之經營等語；至被告丙○○則辯稱：伊僅是家庭主婦，所申請之支票均係
    伊先生丁○○在使用，自訴人所持有之支票，並非伊所簽發等語。經查：
（一）被告丁○○部份：
      (1)本件自訴人指訴被告丁○○、丙○○涉有共同詐欺犯行，雖據其提出支票及
        退票理由單各一紙及出貨單十六紙（均為影本）以為佐證，惟被告丁○○堅
        決否認涉有上開犯行，而自訴人陳稱向來均係光華興公司之乙○○向伊訂貨
        ，伊因信任光華興公司乙○○，故被告丁○○以光華興公司名義向伊訂貨時
        ，始接受訂貨等語，然經本院質之證人乙○○到庭證稱：「我們和他（即指
        被告丁○○）在八十八年有合作南師附小工程，我們使用光華興營造公司的
        名義才可以標工程，工地方面是由他（即指被告丁○○）負責」、「（問：
        是否認識自訴人己○○？）不認識。僅於南師附小的工程向縱貫公司買貨，
        以前從未向縱貫買過貨物，我只和丁○○合作一次，‧‧‧是我太太黃淑連
        訂貨，用光華興名義訂貨，我們都是開我私人的票」、「（問：為何不用自
        己建設公司的名義訂貨？）因我們公司本身沒有做工程，無法作帳，那次的
        工程是用光華興名字標的」等語（詳八十九年九月五日訊問筆錄），且證人
        即光華興公司總經理戊○○到庭結證稱：「（問：是否認識自訴人己○○？
        ）不認識」、「（問：是否認識被告丁○○？）認識，合夥標工程」、「（
        問：以光華興名義與被告丁○○合夥標工程，以何名義向工程材料公司訂貨
        ？）合作標工程須開立統一發票，故均以光華興名義向工程材料公司訂貨，
        一直以來均是，我負責內部行政，被告丁○○負責工地部份，包含工程材料
        叫貨，基本上我們公司沒有用光華興公司名義訂貨」、「（問：以光華興營
        造廠名義標工程如何分工？）我們是個案處理，我負責光華興的帳目，莊先
        生負責標工程，工程材料也由他負責，由他開票，有時是我們內部先結清，
        再由莊先生去處理，每次合作的個案都是由莊先生以光華興的名義訂貨，因
        為是以我們公司名義訂契約標工程，所以必須以我們公司名義開發票，才能
        報稅，所以用光華興公司的名義訂貨，我們合作有二年多，目前還有合作」
        等語（詳八十九年九月十九日、同年十月十二日訊問筆錄），足見自訴人所
        認定之光華興公司乙○○與光華興並無任何關係，且因證人乙○○、被告丁○○均與光華興公司合作標工程，而為了報帳、製作統一發票之需，經過光
        華興公司之同意，不論證人乙○○、被告丁○○均以光華興之名義向材料公
        司訂貨，嗣後再簽發個人支票付款，是被告丁○○並無佯稱係光華興公司，
        而以光華興公司名義向自訴人訂貨之施用詐術之行為。
      (2)再者，被告丁○○自承被告丙○○授權伊使用支票等情，核與被告丙○○供
        稱相符，嗣經本院向大眾商業銀行西台南分行查詢被告丙○○前開支票帳戶
        之往來記錄結果：被告丙○○所有大眾商業銀行西台南分行支存帳號０三一
        —000000000—五號支票帳戶係於八十八年十二月二十日開戶，直
        至八十九年二月二十九日始陸續退票，嗣於八十九年三月二十四日始公告拒
        絕往來，有大眾商業銀行西台南分行八十九年七月二十七日大眾西台南分字
        第０一五一號函在卷足憑，顯見被告丁○○簽發支票時（即八十九年一月十
        二日）時，尚未有退票紀錄，亦未成為拒絕往來戶，故本件支票既在未有退
        票紀錄或成為拒絕往來戶前所開立，其支票往來既屬正常，則焉能遽斷被告
        丁○○當時已無支付能力而意圖為自己不法所有詐開支票？
      (3)綜上所述，被告丁○○應係因生意上一時之週轉不靈，致所簽發之被告丙○○之支票有退票之情事，尚難僅憑嗣後被告丙○○之支票有退票之情形，即
        認定被告丁○○有詐欺之意圖。
（二）被告丙○○部份：
      被告丙○○係被告丁○○之妻，且並未與被告丁○○之生意往來，亦據證人甲○○、乙○○及戊○○證稱在卷，其雖有授權被告丁○○使用支票，惟尚難憑
      此即認定被告丙○○有詐欺之犯行，況本件被告丁○○並未有詐欺犯行已如前
      述，是被告丙○○亦難認與被告丁○○共同涉有詐欺犯行。
（三）從而，本件自訴人指訴部分，應純屬民事上之債權債務糾紛，且本件被告丁○○亦已當庭給付現金一萬元，餘則簽發支票償還自訴人所欠之貨款，尚難僅憑
      自訴人片面之指訴即認定被告二人應負詐欺罪責。此外，復查無其他積極之證
      據足認被告二人有詐欺犯行，既不能證明被告犯罪，應法自應為被告二人無罪
      之諭知。
據上論斷，應依刑事訴訟法第三百四十三條、第三百零一條第一項，判決如主文。
中      華      民      國    九十      年      四      月     十二     日
                                  臺灣臺南地方法院刑事第一庭
                                          法  官  鄭  燕  璘
右正本證明與原本無異。
如不服本判決，應於判決送達後十日內，向本院提出上訴狀。
                                          書記官  田  富  蓉
中      華      民      國    九十      年      四      月     十三     日


司法院資訊處製作；財團法人民間司法改革基金會備份。
